臺灣高等法院民事判決
                                    108年度上易字第349號
上  訴  人  侯尊中  
訴訟代理人  潘欣榮律師
被 上訴 人  台灣富驛酒店股份有限公司
法定代理人  侯嘉禎  
訴訟代理人  董德泰律師

上列當事人間請求返還不當得利事件，上訴人對於中華民國107
年12月26日臺灣臺北地方法院107年度訴字第222號判決提起上訴
，並為訴之追加，本院於108年12月3日言詞辯論終結，判決如下
：
    主      文
上訴及追加之訴均駁回。
第二審訴訟費用（含追加之訴部分）由上訴人負擔。
    事實及理由
壹、程序方面
一、董事長對內為股東會、董事會及常務董事會主席，對外代表
    公司，公司法第 208 條第 3 項前段定有明文。被上訴人為
    訴外人開曼群島商富驛酒店集團有限公司（下稱開曼富驛公
    司）全額持股之子公司，上訴人原擔任開曼富驛公司及被上
    訴人公司董事長。開曼富驛公司因爭奪經營權，致董事會未
    能應少數股東請求召集股東臨時會，乃由持股 3% 以上之股
    東即訴外人英屬維京群島商 Furama Hotels International
     Management Inc. （下稱富麗華公司）於民國 106 年 9 
    月15 日召開 106 年第 1 次股東臨時會，全面改選董事 4 
    名、獨立董事 3 名、監察人 3 名，並於同日召開第 4 屆
    第1 次董事會，改選訴外人鍾聲揚為董事長，並授權董事長
    任命旗下子公司之法人代表（董事長、董事、監察人）及總
    經理等。同日鍾聲揚改派訴外人侯嘉禎、葉威禮（ WELLY J
    AMIN）、楊智閔為被上訴人公司董事，被上訴人旋於同日召
    開第 4 屆第 1 次董事會，選任侯嘉禎為董事長。嗣臺北市
    商業處依被上訴人 106 年 9 月 15 日第 4 屆第 1 次董事
    會議事錄所載，於同年月 28 日將被上訴人公司董事長由上
    訴人變更登記為侯嘉禎等情，有開曼富驛公司同年 9 月 15
     日106 年第 1 次股東臨時會、同日第 4 屆第 1 次董事會
    、被上訴人同日第 4 屆第 1 次董事會議事錄、被上訴人公
    司資料查詢紀錄及被上訴人公司登記資料可憑（見原審卷 4
    6至 60 頁、68 至 77 頁、本院卷 47 頁）。被上訴人公司
    董事長既於 106 年 9 月 15 日已改選為侯嘉禎，且其現仍
    登記為被上訴人公司董事長，則侯嘉禎對外即有權代表被上
    訴人公司，依上開說明，本件訴訟應列侯嘉禎為被上訴人之
    法定代理人。
二、按當事人於第二審為訴之變更或追加，非經他造同意，不得
    為之，但請求之基礎事實同一者，不在此限，民事訴訟法第
    446條第1項但書、第255條第1項第2款定有明文。所謂請求
    之基礎事實同一，係指變更或追加之訴與原訴之原因事實，
    有其社會事實上之共通性及關連性，而就原請求所主張之事
    實及證據資料，與變更或追加之訴得加以利用，且無害於他
    造程序權之保障，俾符訴訟經濟者稱之。本件上訴人於原審
    依消費借貸、不當得利、無因管理之法律關係，請求被上訴
    人給付新臺幣（下同） 72 萬元，及自民事訴之變更追加狀
    繕本送達翌日起至清償日止，按年息 5% 計算之利息（見原
    審卷 144 頁反面）。嗣於本院審理時追加委任之法律關係
    為請求權基礎，雖被上訴人不同意追加（見本院卷 179頁）
    ，然核上訴人上開追加之請求，與原起訴請求之基礎事實同
    一，均源於上訴人主張係為被上訴人代償債務所衍生之爭議
    ，相關爭點有其共同性，就原起訴請求所主張之事實及證據
    資料，於追加之訴亦得加以利用，俾先後請求在同一程序加
    以處理，避免重複審理，進而統一解決紛爭，揆諸上開說明
    ，應予准許。
貳、實體方面                        
一、上訴人主張：伊原擔任被上訴人公司董事長，被上訴人直至
    106 年 9 月 28 日始將公司董事長變更登記為侯嘉禎。伊
    在此之前均為被上訴人公司法定代理人，於 106 年 6 月20
     日代表被上訴人與訴外人金門樂活假期酒店股份有限公司
    （下稱金門樂活公司）簽訂終止協議書（下稱系爭終止協議
    ），同意返還金門樂活公司價金 240 萬元，並代表被上訴
    人陸續於 106 年 9 月 1 日、2 日、3 日開立面額各 24萬
    元之支票 10 紙分期返還，其中支票 3 紙（支票號碼：A A
    0000000 至 0000000 號，合稱系爭支票）於 106 年 9 月2
    9 日屆期，伊為免系爭支票退票影響被上訴人債信，遂向伊
    父即訴外人侯清波借款 75 萬元，將其中72萬元存入被上訴
    人公司支票存款帳戶（下稱系爭支存帳戶），代被上訴人支
    付系爭支票票款 72 萬元，惟被上訴人迄未返還等語。爰依
    序依消費借貸、不當得利、無因管理之法律關係，請求：㈠
    被上訴人應給付 72 萬元，及自民事訴之變更追加狀繕本送
    達翌日起至清償日止，按年息 5% 計算之利息。㈡願供擔保
    請准宣告假執行。原審判決上訴人全部敗訴，上訴人不服提
    起上訴，追加委任之法律關係為請求，並上訴聲明：㈠原判
    決廢棄。㈡被上訴人應給付上訴人 72 萬元，及自民事訴之
    變更追加狀繕本送達翌日起至清償日止，按年息 5% 計算之
    利息。
二、被上訴人則以：伊為開曼富驛公司全額持股之子公司，開曼
    富驛公司業於 106 年 3 月 28 日召開董事會改選董事長，
    並改派伊全部董事；伊則於同年月 29 日召開臨時董事會，
    改選訴外人林宜盛為董事長，上訴人自斯時起已非伊董事，
    無權對外代表伊。開曼富驛公司復於 106 年 9 月 15 日召
    開股東臨時會，全面改選董、監事，同日並召開董事會改選
    鍾聲揚為董事長，授權董事長任命旗下子公司之董事長、董
    監事及總經理，經鍾聲揚同日改派伊全體董事後，伊即於同
    日召開董事會改選侯嘉禎為董事長，於 106 年 9 月 28 日
    將伊董事長由上訴人變更登記為侯嘉禎。另金門樂活公司前
    因與伊間之委任關係（下稱系爭委任關係），積欠伊服務費
    用 600 萬元（下稱系爭報酬債權），上訴人無權於 106 年
    6 月 20 日代表伊與其兄即訴外人侯尊仁所代表之金門樂活
    公司簽訂系爭終止協議，並簽立包括系爭支票在內之面額各
    24 萬元之10紙支票予金門樂活公司，同意返還金門樂活公
    司 440 萬元並拋棄系爭報酬債權。因伊往來銀行不准上訴
    人將伊帳戶內現金轉入系爭支存帳戶，上訴人未告知伊，逕
    自侯清波帳戶提領 72 萬元匯入系爭支存帳戶，而由金門樂
    活公司提示系爭支票兌領 72 萬元。上訴人係本於損害開曼
    富驛公司及伊之故意，簽署顯不利伊之系爭終止協議，放棄
    系爭報酬債權，並偽簽系爭支票，任由金門樂活公司提示兌
    領，乃屬背信，兩造間自無委任關係存在。伊無向上訴人借
    貸系爭支票票款之意，上訴人亦無權代理伊簽發系爭支票予
    金門樂活公司，系爭支票債務並不存在，伊未獲有系爭支票
    票款之利益，且上訴人清償系爭支票票款行為，違反伊明示
    或可得推知之意，不合於無因管理要件等語，資為抗辯。並
    答辯聲明：上訴及追加之訴均駁回。
三、得心證之理由：
  ㈠上訴人依消費借貸之法律關係，請求被上訴人給付 72 萬元
    ，有無理由？
  ⒈按稱消費借貸者，於當事人間必本於借貸之意思合致，而有
    移轉金錢或其他代替物之所有權於他方之行為，始得當之；
    是以消費借貸，因交付金錢之原因多端，除有金錢之交付外
    ，尚須本於借貸之意思而為交付，方克成立；倘當事人主張
    與他方有消費借貸關係存在者，自應就該借貸意思互相表示
    合致及借款業已交付之事實，均負舉證之責任（最高法院98
    年度台上字第 1045 號判決意旨參照）。上訴人主張被上訴
    人有向其借貸系爭支票票款 72 萬元之舉，既為被上訴人所
    否認，依上說明，自應由上訴人就兩造間有借貸 72 萬元之
    合意及業將借款交付等節，負舉證之責。
  ⒉上訴人固持已將 72 萬元匯入系爭支存帳戶，被上訴人未拒
    絕收受，且作為清償系爭支票票款為由，主張兩造間有默示
    借貸合意云云。惟查，上訴人上開所舉，至多僅能證明係其
    將 72 萬元款項匯入系爭支存帳戶，尚難憑為被上訴人係基
    於借貸之意收受系爭 72 萬元匯款之證明。況單純之沉默非
    等同默示之意思表示，上訴人單憑其逕將 72 萬元匯入系爭
    支存帳戶，而被上訴人未拒絕收受為由，主張兩造間已有默
    示借貸合意云云，亦難採為有利於上訴人之認定。此外，上
    訴人復無其他具體事證足認被上訴人有向其借貸72 萬元之
    意，難認兩造有何借貸關係存在。故上訴人依消費借貸之法
    律關係，請求被上訴人給付 72 萬元本息云云，自屬無據。
  ㈡上訴人依不當得利之法律關係，請求被上訴人給付72萬元，
    有無理由？
  ⒈次按主張不當得利請求權之原告，係因自己之行為致造成原
    由其掌控之財產發生主體變動，則因該財產變動本於無法律
    上原因之消極事實舉證困難所生之危險自應歸諸原告，始得
    謂平。是以原告對不當得利請求權之成立要件應負舉證責任
    ，亦即原告必須證明其與被告間有給付之關係存在，且被告
    因其給付而受有利益以及被告之受益為無法律上之原因，始
    能獲得勝訴之判決（最高法院 91 年度台上字第 1673 號判
    決、100 年度台上字第 1605 號判決意旨參照）。又按不當
    得利，以無法律上之原因而受利益，致他人受損害為其成立
    要件，依民事訴訟法第 277 條規定，應由主張該事實存在
    之原告負證明之責。而原告除應證明被告受有利益外，尚應
    證明其受有利益係無法律上之原因，倘原告未能舉證證明之
    ，則被告就其抗辯事實即令不能舉證，或所舉證據尚有疵累
    ，仍應駁回原告之請求（最高法院 96 年度台上字第 158號
    判決意旨參照）。
  ⒉上訴人雖主張：因被上訴人與金門樂活公司前因金門縣渡假
    園區之合作開發事宜，於 102 年 9 月 24 日、同年月 27
    日簽立委任契約、委任契約書增補協議（即系爭委任關係）
    ，嗣因開發受阻，伊即代表被上訴人與金門樂活公司簽立系
    爭終止協議，同意返還金門樂活公司價金 240 萬元，並開
    立面額各 24 萬元之支票 10 紙分期返還，而系爭支票於10
    6 年 9 月 29 日屆期，伊為免被上訴人因跳票致債信不良
    ，遂將 72 萬元存入系爭支存帳戶代付票款，故被上訴人為
    無法律上原因受有系爭票款債務受償之利益，應返還其因債
    務減免所受之 72 萬元利益云云，並提出系爭委任關係契約
    書、增補協議、金門縣林務所 104 年 2 月 2 日林經字第1
    040000447 號、同年 3 月 6 日林經字第 0000000000 號函
    、同年月 16 日林經字第 0000000000 號、同年月 27 日林
    經字第 104000 1427 號、同年 8 月 20 日林經字第104000
    3846 號、同年 10 月 6 日林經字第 0000000000號函、金
    門縣政府（ 102）府建造字第 05200 號建築執造資料、系
    爭支票存根聯、存款證明單、上訴人與侯清波間106 年 9 
    月 29 日借據、侯清波帳戶現金提領紀錄等為證（見司促字
    卷 6 至 7 頁、原審卷 25、122 至 141 頁）。惟查，上訴
    人與被上訴人法定代理人侯嘉禎、林宜盛、葉威禮、楊智閔
    、鍾聲揚之間，自 106 年 3 月 28 日起，就開曼富驛公司
    及所屬子公司即被上訴人之公司經營權、董事長或董事職務
    是否存在等節，迭生爭執，互提起多數訴訟及非訟事件之聲
    請，有兩造各自整理之訴訟及非訟事件表格明細在卷可參（
    見本院卷 183、203 至 209 頁），顯見兩造對於開曼富驛
    公司及被上訴人之經營權爭議甚烈，足徵被上訴人辯稱：上
    訴人因陸續失去開曼富驛公司及伊公司董事長職務，本於損
    害開曼富驛公司及伊之故意，無權代表伊簽署系爭終止協議
    ，放棄系爭報酬債權，並偽簽系爭支票，伊對上訴人上開行
    為已提起背信等刑事告訴；且簽署時金門樂活公司時任董事
    長侯尊仁為上訴人之兄，現金門樂活公司董事長則為上訴人
    ，益見系爭終止協議為通謀虛偽意思表示等語，應非虛妄。
    參之上訴人於聲請支付命令狀亦自承：被上訴人其他帳戶雖
    有資金，惟往來銀行不許伊將其他帳戶現金轉入系爭支存帳
    戶，伊為免系爭支票跳票，始自行存入72 萬元至系爭支存
    帳戶等語（見司促字第 3 頁），則上訴人明知已遭被上訴
    人拒絕動用公司其他現金帳戶，且被上訴人自始均否認有系
    爭終止協議及系爭支票票款債務存在之情形下，卻仍基於使
    金門樂活公司得取得系爭支票票款之意，自行將 72 萬元匯
    入系爭支存帳戶，可見上訴人僅係利用系爭支存帳戶為匯款
    行為，目的則在使金門樂活公司得兌領票款，故實際獲得上
    訴人存入 72 萬元利益者，應為金門樂活公司。此外，上訴
    人復無證據證明被上訴人有積欠金門樂活公司系爭支票債務
    ，並因上訴人代為清償而獲利，則上訴人依不當得利之規定
    ，請求被上訴人返還 72 萬元本息云云，亦無理由。
  ㈢上訴人依無因管理之法律關係，請求被上訴人給付 72 萬元，有無理由？                                    
  ⒈復按未受委任，並無義務，而為他人管理事務者，其管理應
    依本人明示或可得推知之意思，以有利於本人之方法為之。
    管理人開始管理時，以能通知為限，應即通知本人，如無急
    迫之情事，應俟本人之指示。管理事務，利於本人，並不違
    反本人明示或可得推知之意思者，管理人為本人支出必要或
    有益之費用，或負擔債務，或受損害時，得請求本人償還其
    費用及自支出時起之利息，或清償其所負擔之債務，或賠償
    其損害。第 174 條第 2 項規定之情形，管理人管理事務，
    雖違反本人之意思，仍有前項之請求權。管理事務不合於前
    條之規定時，本人仍得享有因管理所得之利益，而本人所負
    前條第 1 項對於管理人之義務，以其所得之利益為限；前
    項規定，於管理人明知為他人之事務，而為自己之利益管理
    之者，準用之。民法第 172 條、第 173 條第 1 項、第176
    條、第 177 條定有明文。
  ⒉經查，上訴人明知被上訴人已通知其往來銀行不許上訴人將
    公司其他帳戶現金轉入系爭支存帳戶，而斯時亦無急迫情事
    ，卻仍於 106 年9 月 29 日提領現金 72 萬存入系爭支存
    帳戶（見司促字第3 頁），擅自清償其所稱之系爭支票債務
    ，已違反被上訴人明示之意思；且上訴人所為清償系爭支票
    票款行為，亦與民法第 174 條第 2 項所定「管理係為本人
    盡公益上之義務」、「為其履行法定扶養義務」或「本人之
    意思違反公共秩序善良風俗」之要件未合，自不得依民法第
     176 條適法無因管理之規定，請求被上訴人償還。又被上
    訴人既未享有因上訴人管理之利益，已如前述，則上訴人依
    民法第 177 條規定請求被上訴人償還，亦屬無據。
  ㈣上訴人依委任之法律關係，請求被上訴人給付 72 萬元，有
    無理由？
    末按稱委任者，謂當事人約定，一方委託他方處理事務，他
    方允為處理之契約。又受任人因處理委任事務，支出之必要
    費用，委任人應償還之，並付自支出時起之利息；受任人因
    處理委任事務，負擔必要債務者，得請求委任人代其清償，
    未至清償期者，得請求委任人提出相當擔保；受任人處理委
    任事務，因非可歸責於自己之事由，致受損害者，得向委任
    人請求賠償；前項損害之發生，如別有應負責任之人時，委
    任人對於該應負責者，有求償權。民法第528條及第546條定
    有明文。查被上訴人已於106年9月28日完成公司董事變更登
    記，上訴人已非被上訴人公司董事，足徵兩造於106年9月29
    日並無任何委任關係存在。且上訴人亦自承知悉被上訴人不
    許其將公司其他帳戶現金轉入系爭支存帳戶等語，有如前述
    ，益徵被上訴人應無委任上訴人處理系爭支票票款乙節存在
    。此外，上訴人復無證據證明被上訴人有委託其處理清償系
    爭支票票款之事務，則其依委任之法律關係，請求被上訴人
    給付72萬元本息云云，應屬無據。
四、綜上所述，上訴人依消費借貸、不當得利及無因管理之法  
    律關係，請求被上訴人給付72萬元，及自民事訴之變更追加
    狀繕本送達翌日起至清償日止，按年息 5% 計算之利息，均
    無理由，應予駁回。原審為上訴人敗訴之判決，雖駁回不當
    得利請求部分之理由略有不同，結論則無二致，仍應予維持
    。上訴意旨指摘原判決不當，求予廢棄改判，為無理由，應
    駁回其上訴。至上訴人另追加委任之法律關係，對被上訴人
    為上開同一之請求，亦無理由，應併予駁回。
五、本件事證已臻明確，兩造其餘攻擊或防禦方法及所用之證據
    ，經本院斟酌後，認為均不足以影響本判決之結果，自無逐
    一論駁必要，附此敘明。
六、據上論結，本件上訴及追加之訴均為無理由，依民事訴訟法
    第449條第1項、第2項、第78條，判決如主文。
中    華    民    國   108    年    12    月    24    日
                  民事第三庭    
                        審判長法  官  林玉珮
                              法  官  何君豪 
                              法  官  朱美璘
正本係照原本作成。
不得上訴。
中    華    民    國    108   年    12    月    24    日
                              書記官  林敬傑